最　高　行　政　法　院　判　決
　　　　　　　　　　　　　　　　　　 96年度判字第01683號
上　訴　人　甲○○
被 上訴 人　行政院國軍退除役官兵輔導委員會新竹榮民服務處
代　表　人　乙○○　　　　　　送達處所同上
上列當事人間因榮民就養事件，上訴人對於中華民國96年6月7日
臺北高等行政法院95年度訴字第4265號判決，提起上訴，本院判
決如下：
　　主  文
上訴駁回。
上訴審訴訟費用由上訴人負擔。
　　理  由
一、上訴人於93年6月16日向被上訴人提出申請就養安置，經被上
    訴人於93年6月21日以竹榮處字第0930002822-1號函復請上訴
    人依修正前國軍退除役官兵就養安置辦法（以下簡稱就養安
    置辦法，於94年12月30日修正）第7條規定，於收信後20日
    內檢附全家人口之戶籍謄本、綜合所得稅完稅證明及財產查
    詢清單，如屆期未補正即予駁回等語。上訴人旋於93年6月2
    1日、93年7月1日、93年7月9日分別向被上訴人陳明，無法
    提出其子之所得相關資料，請依就養安置辦法第7條第3項規
    定辦理云云，經被上訴人將上開陳情事項併同申請案處理，
    因上訴人屆期仍未補正，乃於93年7月26日以竹榮處字第093
    0003228號函駁回所請，並檢還所附申請就養安置資料。嗣
    上訴人於93年8月3日、93年8月24日再度陳情並檢送被上訴
    人之前檢還之申請資料，請被上訴人依就養安置辦法相關規
    定迅速辦理就養安置，被上訴人於93年8月31日再度將相關
    資料檢還上訴人，上訴人乃於93年9月13日向行政院國軍退
    除役官兵輔導委員會（以下簡稱退輔會）陳情略以，被上訴
    人無理阻擋其申請就養安置，迄今仍未將其申請就養安置資
    料層轉核定，已損其權益云云，經退輔會於93年9月20日以
    輔貳字第0930019685號書函轉被上訴人略以，請被上訴人詳
    細說明就養政策及規定，輔導上訴人檢齊相關證件資料後再
    行申請，並副知上訴人。上訴人復於93年10月6日、93年10
    月28日、93年11月3日、93年11月10日數度向退輔會陳情，
    退輔會乃分別於93年10月19日、93年11月2日、93年11月22
    日以輔貳字第0930020926號、第0930022598號、第09300243
    95號函請上訴人依規定檢齊相關證明資料向戶籍地或居住地
    之榮民服務處辦理等語。上訴人不服，提起訴願，遭決定不
    受理，遂提起行政訴訟，經原審法院於95年4月28日以94年
    度訴字第1319號判決撤銷訴願決定及原處分，囑由退輔會就
    上訴人93年6月16日就養安置之申請，依判決意旨另為適法
    處分。嗣退輔會於95年5月19日以輔貳字第0950008429號函
    交被上訴人辦理本件之申請，經被上訴人調閱上訴人戶籍及
    財稅資料查得上訴人申請當時全家總收入平均每人超過當年
    榮家就養給付額度，依就養安置辦法第6條第5款之規定，不
    予安置就養，於95年7月24日以竹榮處字第0950002770號函
    （下稱原處分）否准其申請。上訴人猶不服，提起訴願，亦
    遭決定駁回，遂提起本件行政訴訟。
二、上訴人起訴主張：(一)被上訴人於上訴人93年6月16日申請就
    養時即已明知上訴人及其子女均非登記同一戶籍，且無力取
    得子女有關資料，卻函示上訴人補正後再報退輔會審核，顯
    係蓄意拖延。又被上訴人以就養安置辦法已於94年12月30日
    修正公布「全家人口」並不以與申請人同一戶籍或將申請人
    認列扶養親屬免稅額之納稅義務人為要件，依就養安置辦法
    第6條第5款之規定，上訴人全家人口總收入按全家人口平均
    分配，每人超過當年就養給付額度為由，否准上訴人所請，
    亦有違誤，蓋上訴人於93年6月16日申請就養安置時係符合
    榮民就養之相關規定，依中央法規標準法第18條規定，應適
    用「從新從優原則」，就養安置辦法之修正內容不應溯及既
    往而影響上訴人既得權益。(二)就全家人口數之認定上，上訴
    人自79年11月即與子女分居，自81年11月後即未接受其扶養
    ，故上訴人之子女皆不屬上訴人全家人口之一，上訴人全家
    人口僅有上訴人及配偶2人，家庭總收入92年新臺幣（下同
    ）167,394元、93年121,530元、94年85,657元，完全符合就
    養安置辦法之規定。是被上訴人將蔣興亞之所得列入上訴人
    所得計算，於法不合。(三)就養安置辦法僅屬行政命令，該辦
    法第7條第1項於94年12月30日修正，明定「全家人口」係指
    申請人及其配偶、直系血親、綜合所得稅將申請人認列扶養
    親屬免稅額之納稅義務人，顯與具有法律位階之戶籍法第3
    條「戶籍登記，以戶為單位。在一家，或同一處所同一主管
    人之下共同生活，或經營共同事業者為一戶，以家長或主管
    人為戶長；單獨生活者，得為一戶並為戶長。一人同時不得
    有兩戶籍。」、戶籍法施行細則第5條第1項「戶之區分如下
    ：一、共同生活戶：在同一家或同一處所共同生活之普通住
    戶。．．．三、單獨生活戶：單獨居住一處所而獨立生活者
    。」等規定相互牴觸，就養安置辦法前開規定應為無效，被
    上訴人自不得以就養安置辦法修正為由，限制上訴人合法權
    益，為此訴請撤銷訴願決定與原處分，被上訴人應作成准予
    上訴人就養安置申請之處分。
    被上訴人則以：(一)依94年12月30日修正後之就養安置辦法第
    7條第1項第2款規定，全家人口除申請人外，包括直系血親
    ，並不以與上訴人同一戶籍或將上訴人認列扶養親屬免稅額
    之納稅義務人為限，上訴人稱其子、孫與上訴人非同一戶籍
    ，亦未將上訴人認列扶養親屬免稅額之納稅義務人，不應列
    入全家人口計算，核不足採。(二)查上訴人全家人口94年度綜
    合所得納稅證明書顯示，全家人口總收入（利息+營利+薪資
    ）所得1,660,035元，全家人口5人（本人、配偶、長子、孫
    子、孫女）年平均所得計332,007元，依修正後就養安置辦
    法第6條第5款規定，全家人口總收入按全家人口平均分配，
    每人超過當年就養給付額度（每人每年176,460元），不予
    就養安置。且縱以92年、93年所得計算，每人每年所得分別
    為330,625元、311,851元，均分別超過當年就養給付額度標
    準，亦不符就養條件，被上訴人駁回上訴人所請，並無違誤
    等語，資為抗辯。
三、原審斟酌全辯論意旨及調查證據之結果，以：(一)就養安置辦
    法係依國軍退除役官兵就養條例授權訂定之法規命令，而94
    年12月30日修正之就養安置辦法第7條第1項業就『全家人口
    』修正為除申請人外，尚包括直系血親，即不以與申請人同
    一戶籍或將申請人認列扶養親屬免稅額之納稅義務人為限，
    此與戶籍法係著重於戶政管理迥異，亦與綜合所得稅結算申
    報是否列報扶養親屬免稅額分屬二事，自屬於法有據。(二)本
    件被上訴人於95年7月24日處分時，就養安置辦法業於94年
    12月30日修正公布施行，是本件據以准許之法規既已變更，
    依中央法規標準法第18條規定自有從新從優原則之適用，則
    被上訴人依94年12月30日修正之就養安置辦法第7條第1項規
    定，認上訴人全家人口為5人（即上訴人及配偶暨長子、孫子
    、孫女），即非無憑。(三)上訴人所稱其於93年6月16日申請就
    養安置時係符合就養規定，被上訴人不應援引上開修正後規
    定溯及既往影響其權益一節。經查上訴人固係於93年6月16日
    申請就養安置，然該申請案業經本院94年度訴字第1319號判
    決撤銷訴願決定及原處分，囑由退輔會另為適法之處分，除
    有該判決列印1份在卷可稽，並為兩造所不爭，是本件申請之
    處理程序（重為處分）終結前，其據以准許之法規既已變更
    ，復無中央法規標準法第18條但書之情形，則被上訴人依新
    法規即94年12月30日修正之就養安置辦法第7條第1項規定計
    算上訴人「全家人口」，於法即無不合。(四)被上訴人以上訴
    人全家人口為5人（上訴人及配偶暨其長子、孫子、孫女）
    ，依卷附94年度綜合所得納稅證明書所載，其全家人口總收
    入（利息+營利+薪資）所得為1,660,035元，全家人口5人年
    平均所得計332,007元，每人年平均所得已逾當年就養給付
    額度（每人每年176,460元），否准上訴人就養安置之請求
    ，並無違誤，訴願決定予以維持，亦無不合，上訴人訴之聲
    明第2項課以義務訴訟部分，亦失所附麗等由，駁回上訴人
    原審之訴。
四、上訴論旨仍執前詞，並主張：退輔會先阻止上訴人申請就養
    安置，又為勝訴而修改法規，造成對己有利之情勢，此一不
    顧榮民生活實際困難，尤其針對94年度訴字第1319號判決而
    修改法規，緊縮就養安置資格，不符合誠信及公理正義原則
    。又原審法院94年度訴字1319號判決囑由退輔會另為適法處
    分，為兩造所不爭，而該判決所謂「另為適法處分」，應指
    適用舊法規，然原審判決認為「另為適法處分」為按新法規
    處分，先後判決之心證迥然不同，原判決即有違背法令及適
    用法規不當之情事云云。
五、本院按：(一)中央法規標準法第18條規定：「各機關受理人民
    聲請許可案件適用法規時，除依其性質應適用行為時之法規
    外，如在處理程序終結前，據以准許之法規有變更者，適用
    新法規。但舊法規有利於當事人而新法規未廢除或禁止所聲
    請之事項者，適用舊法規。」查上訴人於93年6月16日申請
    時，應適用91年2月15日修正施行之就養安置辦法，依該辦
    法第7條第1項第2款規定：「第3條第1項第3款退除役官兵申
    請就養安置，具有下列情形之一者，不予就養安置：．．．
    2.申請人家庭總收入按全家人口平均分配，每人每月超過當
    年榮家就養給付額度者，不予就養安置。」又所稱全家人口
    係指申請人及其配偶、直系血親、同一戶籍及共同生活負扶
    養義務之親屬、綜合所得稅列入扶養親屬寬減額之納稅義務
    人，同辦法第7條第2項後段亦有明文。而94年12月30日修正
    之就養安置辦法第6條第5款規定：「第4條第1項第3款、第4
    款所定退除役官兵申請安置就養，具有下列情形之一者，不
    予全部供給制安置就養：．．．5.申請人全家人口總收入按
    全家人口平均分配每人超過當年就養給付額度。」依同辦法
    第7條第1規定，所定全家人口，除申請人外，包括配偶、直
    系血親、綜合所得稅將申請人認列扶養親屬免稅額之納稅義
    務人。」又依同辦法第7條第2項第1款規定，申請人已出嫁
    之女兒及其直系血親卑親屬，未與申請人同一戶籍，且無前
    項第3款所定情形者，不列計全家人口範圍。綜觀就養安置
    辦法新、舊規定，關於上訴人而言，因被上訴人未將上訴人
    之女兒列計全家人口範圍，此為上訴人所不爭執，則原處分
    實質上適用修正前之就養安置辦法，而誤引修正後之就養安
    置辦法，且無確切之事證，足以證明原處分之結果有何較不
    利於上訴人之情事。(二)查本件上訴人列計全家人口範圍為5
    人，為上訴人及配偶蔣黃喜英暨其長子蔣興亞、孫女蔣嘉彤
    、孫子蔣佳樺，依其全家人口總收入（利息+營利+薪資），
    92年、93年、94年分別為1,653,124元、1,559,257元、1,66
    0,035元，此有92年度、93年度、94年度綜合所得納稅各類
    所得資料清單附卷為憑，並為上訴人於原審所不爭執，則上
    訴人全家人口5人年平均所得92年、93年及94年，分別為330
    ,625元、311,851元及332,007元，每人年平均所得已逾當年
    就養給付額度（每人每年176,460元），不合就養安置辦法
    之規定。(三)綜上所述，原判決認原處分認事用法，尚無違誤
    ，維持原處分及訴願決定，而駁回上訴人在原審之訴，其所
    適用之法規與該案應適用之現行法規並無違背，與解釋判例
    ，亦無牴觸，並無所謂原判決有違背法令之情形。上訴人對
    於業經原判決詳予論述不採之事由再予爭執，核屬法律上見
    解之歧異，要難謂為原判決有違背法令之情形。本件上訴論
    旨，仍執前詞，指摘原判決違誤，求予廢棄，難認有理由，
    應予駁回。
據上論結，本件上訴為無理由，爰依行政訴訟法第255條第1項、
第98條第1項前段，判決如主文。
中　　華　　民　　國　　96　　年　　9　　 月　　20　　日
                  第三庭審判長法  官　劉　鑫　楨
                              法  官  陳　秀　美
                              法  官　侯　東　昇
                              法  官　劉　介　中
                              法  官　戴　見　草
以  上  正  本  證  明  與  原  本  無  異
中　　華　　民　　國　　96　　年　　9　　 月　　20　　日
　　　　　　　　　　　　　　　書記官　郭　育　玎
